最高法院刑事判決　　　　　　　　　　　　　　　　九十三年度台非字第一二八號
　　上　訴　人　最高法院檢察署檢察總長
　　被　　　告　乙○○原名李.
右上訴人因甲○○自訴被告妨害婚姻案件，對於台灣高等法院中華民國九十二年二月
二十五日第二審確定判決（九十二年度上易字第四一五號，自訴案號：台灣台北地方
法院九十一年度自字第九０七號），認為違法，提起非常上訴，本院判決如左：
    主  文
原判決及第一審判決關於違背法令之部分均撤銷。
    理  由
非常上訴理由稱：「一按司法院大法官會議釋字第一七七號解釋：『本院依人民聲請
所為之解釋，對聲請人據以聲請之案件，亦有效力』；又釋字第一八八號解釋：『中
央或地方機關就其職權上適用同一法律命令發生見解歧異，本院依其聲請所為之統一
解釋，除解釋文內另有明定者外，應自公布當日起發生效力，各機關處理引起歧見之
案件及其同類案件，適用是項法令時，亦有其適用，惟引起歧見之該案件，如經確定
終局裁判，而其適用法令所表示之見解，經本院解釋為違背法令之本旨時，是項解釋
自得據為再審或非常上訴之理由』；亦即大法官解釋憲法並統一解釋法律、命令，其
所為之解釋，有拘束全國各機關及人民之一般效力，然其解釋，基於法之安定性，原
則上並無溯及既往之效力，應自該解釋公布當日起僅向將來生效，惟若嚴守此原則，
聲請解釋之當事人僅為別人舖路，自己反而無法受惠，對其權利之保障自有未周，且
對聲請解釋之誘因即不易建立，將有礙國家憲政之促進與發展，故為使聲請者不認為
其聲請解釋對自己徒勞無功並兼顧法之妥適性，上開大法官會議之解釋明白揭示對原
因案件即聲請解釋之案件，例外有溯及既往之效力，使該聲請人得以該解釋作為聲請
再審或非常上訴之理由；然上開解釋文並未說明其他相類似案件經確定終局裁判者，
亦得一體適用而援引大法官會議解釋作為再審或非常上訴之理由，亦即其解釋之效力
，僅限於聲請人據以聲請之案件，其效力不及於其他非聲請解釋者所受確定終局裁判
。次查司法院大法官會議第五六九號解釋，認為刑事訴訟法第三百二十一條規定，對
於配偶不得提起自訴，係為防止配偶間因自訴而對簿公堂，致影響夫妻和睦及家庭和
諧，乃為維護人倫關係所為之合理限制，尚未逾越立法機關自由之範圍，且人民依刑
事訴訟法相關規定，並非不得對其配偶提出告訴，其憲法所保障之訴訟權並未受到侵
害，與憲法第十六條及第二十三條之意旨尚無牴觸。刑事訴訟法第三百二十一條規定
，固限制人民對其配偶之自訴權，惟對於與其配偶共犯告訴乃論罪之人，並非不得依
法提起自訴。院字第三六四號及第一八四四號解釋相關部分，使人民對於與其配偶共
犯告訴乃論罪之人亦不得提起自訴，並非為維護家庭和諧及人倫關係所必要，有違憲
法保障人民訴訟權之意旨，應予變更，最高法院二（十）九年上字第二三三三號判例
前段及二（十）九年非字第十五號（要旨：對於配偶不得提起自訴，刑事訴訟法第三
百十三條有明文規定，被告與自訴人之妻某氏相姦，本為觸犯刑法第二百三十九條之
罪，依同法第二百四十五條第一項須告訴乃論，自訴人對於其妻某氏既不得提起自訴
，依告訴不可分之原則，即對於被告亦不得提起自訴）判例，對於人民自訴權增加法
律所無之限制，應不再援用。本件原確定判決認自訴人與黃國益現仍係夫妻關係，不
得對其夫黃國益提起通姦罪自訴，依告訴不可分原則之適用，亦不得對相姦之被告乙
○○提起自訴，猶提起本件自訴，於法不合，原審不經言詞辯論，逕為諭知不受理之
判決，並無違誤，應予維持，而駁回上訴。係採用被司法院大法官會議第五六九號解
釋（本案件即聲請解釋之案件，聲請人得以該解釋作為聲請非常上訴之理由）廢棄不
再援用之最高法院二（十）九年上字第二三三三號判例前段及二（十）九年非字第十
五號判例舊見解，自有判決適用法則不當之違法。二案經確定，爰依刑事訴訟法第四
百四十一條、第四百四十三條提起非常上訴，以資糾正。」等語。
本院按依司法院釋字第一七七號、第一八八號解釋意旨，司法院依人民聲請所為之解
釋，對聲請人據以聲請之案件，亦有效力；又中央或地方機關就其職權上適用同一法
律或命令發生見解歧異，司法院依其聲請所為之統一解釋，除解釋文內另有明定者外
，應自公布當日起發生效力。各機關處理引起歧見之案件及其同類案件，適用是項法
令時，亦有其適用。惟引起歧見之該案件，如經確定終局裁判，而其適用法令所表示
之見解，經司法院解釋為違背法令之本旨時，是項解釋自得據為再審或非常上訴之理
由。經查本件原確定判決以自訴人甲○○在第一審之自訴意旨略稱：被告乙○○（原
名李承治）與自訴人之夫黃國益於民國九十一年四月一日認識後，曾共遊台北市二二
八和平公園、國父紀念館、漁人碼頭、淡江大學、大安森林公園等處，並自九十一年
六月二十五日起至同年七月十四日止，在被告位於台北縣新店市○○街八十九號五樓
之一住處同居，兩人逾越男女不正常交往，因認被告涉有刑法第二百三十九條後段之
相姦罪嫌云云。經審理結果，認自訴人不得提起自訴而提起，因而維持第一審諭知不
受理之判決，駁回自訴人之第二審上訴。係引用本院二十九年上字第二三三三號、同
年非字第一五號判例意旨，認對於配偶不得提起自訴，為刑事訴訟法第三百二十一條
所明定，而刑法第二百三十九條之通姦罪及相姦罪，依該法第二百四十五條第一項規
定須告訴乃論，故被害人對其配偶所犯之通姦罪既不得提起自訴，依告訴不可分之原
則，對於共犯之相姦人，自亦不得提起自訴，為其論斷之憑據。然本件自訴人於判決
確定後，以原判決適用之本院上開二判例有違憲之疑，聲請司法院解釋，嗣經司法院
大法官會議作成釋字第五六九號解釋文明示：刑事訴訟法第三百二十一條規定固限制
人民對其配偶之自訴權，惟對於與其配偶共犯告訴乃論罪之人，並非不得依法提起自
訴。司法院院字第三六四號及院字第一八四四號解釋相關部分，使人民對於與其配偶
共犯告訴乃論罪之人亦不得提起自訴，並非為維持家庭和諧及人倫關係所必要，有違
憲法保障人民訴訟權之意旨，應予變更；本院二十九年上字第二三三三號判例前段及
二十九年非字第一五號判例，對人民之自訴權增加法律所無之限制，應不再援用等旨
，此有司法院於九十二年十二月十二日，以（九二）院台大二字第三一三七九號令公
布之上開解釋文及附件可參。揆諸首揭說明，上訴人據以提起本件非常上訴自無不合
。原判決維持第一審諭知不受理判決所持之見解，既與前述釋字第五六九號解釋意旨
不符，應有判決適用法則不當之違背法令。案經確定，非常上訴意旨執以指摘，為有
理由，惟原判決及第一審判決尚非不利於被告，應僅由本院將其違背法令之部分撤銷
，以資糾正。
據上論結，應依刑事訴訟法第四百四十七條第一項第一款前段，判決如主文。
中　　　華　　　民　　　國　　九十三　　年　　　五　　　月　　二十一　　日
                              最高法院刑事第九庭
                                  審判長法官  林　增　福
                                        法官  邵　燕　玲
                                        法官  陳　世　雄
                                        法官  惠　光　霞
                                        法官  謝　俊　雄
      右正本證明與原本無異
                                              書  記  官
中　　　華　　　民　　　國　　九十三　　年　　　五　　　月　　二十六　　日
                                                                        Ｋ
